臺灣雲林地方法院刑事判決
110年度金訴字第2號
公  訴  人  臺灣雲林地方檢察署檢察官
被      告  黃聖評


上列被告因違反洗錢防制法案件，經檢察官提起公訴（109年度
偵字第5053號），本院判決如下：
    主  文
乙○○幫助犯洗錢防制法第十四條第一項之洗錢罪，處有期徒刑肆
月，併科罰金新臺幣壹萬元，罰金如易服勞役，以新臺幣壹仟元
折算壹日。
    事  實
一、乙○○知悉國內金融機構帳戶之申辦手續堪稱簡便，而現今社
    會利用他人金融帳戶資料詐財之犯罪型態甚為猖獗，屢經國
    內平面及電子等各類媒體多年來廣為披露，且其曾因提供帳
    戶歷經偵審程序，顯能合理預見若將自己之金融帳戶資料供
    他人使用，該帳戶有可能被作為詐財及掩飾犯行之工具，詎
    其猶同時基於幫助他人詐欺取財、一般洗錢之不確定故意，
    於民國109年5月23日前約1週內某時許，依通訊軟體LINE暱
    稱「小蕙資金週轉」之指示，在雲林縣麥寮鄉橋頭村之某全
    家便利超商，將其名下之華南商業銀行帳號000000000000號
    帳戶（下稱華南商銀帳戶）之提款卡，寄予真實姓名年籍不
    詳自稱「郭永珈」之人使用，並以通訊軟體LINE告知「小蕙
    資金週轉」上開提款卡之密碼，而容任他人以上開帳戶作為
    詐欺取財及洗錢之用。該人則基於意圖為自己不法所有之犯
    意，於109年5月24日下午5時42分許，以電話聯繫丙○○，佯
    稱係其外甥，欲向丙○○借錢，請丙○○將錢匯至上開華南商銀
    帳戶云云，致丙○○陷於錯誤，而於翌日中午12時6分許，在
    新北市新莊區民安郵局內，臨櫃匯款新臺幣（下同）10萬元
    至乙○○申辦之前揭華南商銀帳戶內，旋遭提領一空，因而造
    成資金追查斷點，使國家無從或難以追查前揭犯罪所得之去
    向。
二、案經丙○○訴由雲林縣警察局斗南分局報告臺灣雲林地方檢察
    署檢察官偵查起訴。
    理  由
一、程序方面：
　㈠按被告以外之人於審判外之言詞或書面陳述，除法律有規定
    者外，不得作為證據；又被告以外之人於審判外之陳述，雖
    不符同法第159條之1至第159條之4之規定，而經當事人於審
    判程序同意作為證據，法院審酌該言詞陳述或書面陳述作成
    時之情況，認為適當者，亦得為證據；而當事人、代理人或
    辯護人於法院調查證據時，知有第159條第1項不得為證據之
    情形，而未於言詞辯論終結前聲明異議者，視為有前項之同
    意，刑事訴訟法第159條第1項、第159條之5分別定有明文。
    查被告就本判決所引用被告以外之人審判外之言詞或書面陳
    述之證據能力表示沒有意見，且迄至言詞辯論終結前亦未聲
    明異議，本院審酌該等具有傳聞證據性質之證據製作時之情
    況，尚無違法不當及證明力明顯過低之瑕疵，應無不宜作為
    證據之情事，認以之作為本案之證據，應屬適當，依刑事訴
    訟法第159條之5之規定，認該等供述證據資料均有證據能力
    。
　㈡本判決下列所引用之其餘文書證據或證物，並無證據證明係
    公務員違背法定程序所取得，亦無顯有不可信之情況，且經
    本院於審理期日提示予被告辨識而為合法調查，該等證據自
    得作為本案裁判之資料。
二、認定犯罪事實所憑之證據及理由：
　　訊據被告固坦承有於109年5月23日前約1週內某時許，依真
    實姓名年籍不詳自稱「小蕙資金週轉」成年人之指示，在雲
    林縣麥寮鄉橋頭村之某全家便利超商，將其名下之華南商銀
    帳戶之提款卡，寄予真實姓名年籍不詳自稱「郭永珈」之人
    ，並以通訊軟體LINE告知「小蕙資金週轉」上開提款卡之密
    碼之事實，然否認有何幫助詐欺取財或幫助洗錢之犯意，辯
    稱：伊係為了貸款而將帳戶提款卡交予他人云云。經查：
　㈠被告以上開方式，交付其本案華南商銀帳戶之提款卡、密碼
    等事實，除據被告於審理時坦認外，尚有被告提供與自稱「
    小蕙資金週轉」之通訊軟體LINE截圖照片1份（警卷第20頁
    至第25頁反面），首堪認定。又詐欺集團成員於109年5月24
    日下午5時42分許，偽冒丙○○外甥之名義，向丙○○借款，致
    丙○○陷於錯誤，依該詐欺集團成員指示，在同年月25日中午
    12時6分許，在新北市新莊區民安郵局內，臨櫃匯款10萬元
    至被告上揭華南商銀帳戶內，旋遭提領一空等情，業據證人
    即告訴人丙○○於警詢時證述在卷（警卷第2頁正反面），並
    有卷附帳號000000000000號帳戶個資檢視、丙○○之內政部警
    政署反詐騙諮詢專線紀錄表、新北市政府警察局新莊分局光
    華派出所受理詐騙帳戶通報警示簡便格式表、郵政跨行匯款
    申請書、新北市政府警察局新莊分局光華派出所受理各類案
    件紀錄表、受理刑事案件報案三聯單、華南商業銀行股份有
    限公司110年2月3日營通字第1100003637號函暨所附之帳號0
    00000000000號帳戶交易明細各1份（警卷第11頁、第13頁至
    第14頁、第16頁、第27頁至第28頁、本院卷第61頁至第63頁
    ），暨手機畫面翻拍照片6張（警卷第18頁至第19頁）在卷
    可查，則被告係提供本案銀行帳戶資料予詐騙集團成員作為
    向告訴人丙○○詐欺取財後，領取贓款所用之工具，亦堪認定
    。
　㈡按刑法上之故意，區分直接故意（確定故意）與間接故意（
    不確定故意），「行為人對於構成犯罪之事實，明知並有意
    使其發生者」為直接故意，「行為人對於構成犯罪之事實，
    預見其發生而其發生並不違背其本意者」為間接故意；又按
    金融帳戶為個人之理財工具，一般民眾皆可依金融機構之規
    定自由申請開設金融帳戶，並無任何特殊之限制，得同時於
    不同金融機構申請多數存款帳戶使用，而提款卡僅為供存、
    提款或匯款之用，本身幾無何經濟價值，無為借款或信用之
    目的使用，衡諸一般常情，金融帳戶及提款卡等物事關個人
    財產權益之保障，其專有性甚高，除非本人或與本人親密關
    係者，難認有何理由可自由流通使用，當均有妥為保管及防
    止他人任意使用之認識，且該等專有物品如落入不明人士手
    中，而未加以闡明正常用途，極易被作為與財產犯罪有關之
    犯罪工具，此為一般人依通常生活所易於體察之常識。又衡
    諸目前社會融資現況，向銀行申辦貸款，殊無不須任何徵信
    ，不須提供擔保或書立借據，僅郵寄提款卡及密碼供他人製
    作交易往來明細，即可獲貸款項之理。而一般人委託代辦業
    者辦理貸款時，通常僅交付自己之身分或信用資料（例如：
    工作證明、存摺影本、薪資收入證明等）以供審核信用狀況
    及核准貸款額度之用，代辦費或手續費之支付亦不須由申請
    人提供放款帳戶提款卡及密碼，否則不啻將核貸之款項置於
    遭代辦業者提領一空之高度風險。被告事發時為成年人，具
    正常智識程度，已從事工作一段時間，其顯具有相當之工作
    經驗及社會歷練，對於上情自難諉為不知，且被告前業因網
    路借貸而將帳戶提供予他人使用，經檢察官提起公訴後，雖
    經法院判處無罪確定，然被告經歷上次偵審程序，理應知悉
    其貿然提供帳戶予他人使用，將有幫助他人從事詐欺之可能
    ，被告卻僅泛稱因本次通訊對方以LINE所傳送之資料較為詳
    細，即相信對方，然其對於通訊之對象、貸款細節均未予以
    核對，實屬悖於常情。況現今社會資訊流通發達，透過網際
    網路、電話向政府單位、金融機構諮詢各類事項均有管道可
    供查證，則確認借款廣告之真實性對被告而言並無何困難之
    處，尚難以其辯稱之一時疏未查證而誤信詐欺集團說詞，即
    得以解免其交付金融帳戶之提款卡、密碼予他人，並容任其
    金融帳戶遭作為詐欺取財使用所應負擔之責任。況被告於本
    院審理時自陳：其當下急需用錢，就是賭這一把，縱使可能
    賭輸，其也只能冒險等語（本院卷第114頁），然被告卻提
    不出急需用錢之資料供本院查核，是以，被告為借款，恣意
    提供本案之華南商銀帳戶提款卡及密碼予他人，嗣經他人用
    於詐欺取財之不法用途，此種犯罪手法顯未逸脫於被告幫助
    他人犯罪意思之外，屬被告所得預見。而被告提供金融機構
    帳戶之提款卡及密碼在先，縱已得悉可能作為上開犯罪用途
    ，卻又容任該項犯罪行為之繼續實現，毫無積極取回前揭物
    品或其他主觀上認為不致發生該項犯罪結果之確信，足徵前
    揭犯罪行為自仍不違其本意，被告應具有幫助他人詐欺取財
    犯罪之不確定故意（間接故意），殆無疑義。
　㈢而被告將本案華南商銀帳戶之提款卡及密碼交付真實姓名年
    籍不詳之成年人後，該帳戶之實際控制權即由該取得提款卡
    與密碼之人享有，亦即，除非被告將該華南商銀帳戶之提款
    卡辦理掛失補發，否則被告自己亦無從自提款機提領該華南
    商銀帳戶內之款項，僅該他人可自由自提款機提領存匯入華
    南商銀帳戶之款項。換言之，雖然該華南商銀帳戶之戶名仍
    為被告之姓名，致外觀上存匯入該華南商銀帳戶之款項係顯
    示由被告取得，但實際上存匯入華南商銀帳戶之款項，乃是
    由真實姓名不詳、實際掌控華南商銀帳戶之人取得。如此，
    告訴人遭詐騙而匯入款項在該實際掌控被告華南商銀帳戶之
    人領取之後，該等犯罪所得之實際去向即經由存、匯入被告
    華南商銀帳戶之虛假交易方式而混淆該其來源及性質而製造
    斷點，不易查明，產生了掩飾詐欺犯罪所得去向之效果。又
    洗錢防制法第3條第2款明訂刑法第339條詐欺取財罪為洗錢
    行為之前置犯罪（即同法第2條所稱之特定犯罪），是被告
    交付華南商銀帳戶之提款卡及密碼予他人使用，嗣經他人用
    以進行詐騙，於供存、匯入詐欺所得款項後，進而提領取得
    其內款項，實已該當於掩飾特定犯罪所得去向之行為要件。
    是金融機構帳戶係用以存、匯、提款之用，而持提款卡提款
    者只需有提款卡之密碼即足以提領款項，無須有其他年籍資
    料之核對，被告為具有一般知識經驗之人，業如前述，亦即
    其對於帳戶提款卡之使用亦確有認識、瞭解，則被告對於將
    提款卡、密碼交付他人使用，該人經由持有提款卡提領帳戶
    內款項之後，根本無從查知該真正提領款項之人為何人，更
    無從查明帳戶內款項之去向一情自應知之甚詳，卻仍交付提
    款卡、密碼予他人，則其對於藉由其帳戶掩飾犯罪所得去向
    之結果的發生顯有容任而不違反其本意，其有掩飾特定犯罪
    所得去向之洗錢之不確定故意，亦堪認定，被告否認有幫助
    洗錢犯意云云，同非可採。
　㈣綜上所述，被告前揭所辯，無非卸責之詞，尚不足採。本案
    事證明確，被告幫助詐欺、幫助洗錢之犯行堪予認定，應予
    依法論科。
三、論罪科刑：
　㈠按幫助犯之成立，主觀上行為人須有幫助故意，客觀上須有
    幫助行為，意即需對於犯罪與正犯有共同之認識，而以幫助
    之意思，對於正犯資以助力，而未參與實施犯罪之行為者而
    言（最高法院75年度台上字第1509號、88年度台上字第1270
    號判決意旨參照）。本件依告訴人於警詢之指述，遭詐欺過
    程中，未曾直接與詐騙者有何面對面接觸，是被告提供本案
    華南商銀之提款卡及密碼予不詳人士，使告訴人遭不詳人士
    詐騙而匯款至其本案華南商銀帳戶，並將款項領出造成金流
    斷點，而掩飾、隱匿上開不法所得之去向及所在，逃避國家
    之追訴、處罰，因無證據證明被告參與詐欺取財、洗錢行為
    之構成要件行為，僅得認定被告係基於幫助他人詐取財物及
    洗錢之不確定故意，且其所為提供帳戶之行為，亦屬詐欺取
    財及洗錢罪構成要件以外之行為，應僅構成詐欺取財罪及洗
    錢罪之幫助犯。是核被告所為，係犯刑法第30條第1項前段
    、第339條第1項之幫助詐欺取財罪，及刑法第30條第1項前
    段、洗錢防制法第14條第1項之幫助洗錢罪。
　㈡被告交付華南商銀帳戶之提款卡及密碼予詐欺集團成員，幫
    助詐欺集團成員對告訴人施以詐術，致告訴人陷於錯誤而交
    付財物，同時達成掩飾、隱匿詐欺所得真正去向之結果，係
    以一行為觸犯幫助詐欺取財罪及幫助洗錢罪，為想像競合犯
    ，應依刑法第55條前段規定，從一重論以洗錢罪。又按幫助
    犯之處罰，得按正犯之刑減輕之，刑法第30條第2項定有明
    文。本案被告幫助他人犯詐欺取財罪、洗錢罪，為幫助犯，
    本院衡其犯罪情節顯較正犯為輕，爰依刑法第30條第2項之
    規定，按正犯之刑減輕之（另本件既無任何證據顯示其所幫
    助之詐欺集團成員，為未滿18歲之少年，依有疑唯利於被告
    認定之原則，認為均無未滿18歲之人，且非3人以上）。
　㈢爰審酌近年來國內多有詐欺、洗錢犯罪，均係使用人頭帳戶
    以作為收受不法所得款項之手段，並藉以逃避查緝，被告前
    既已曾因提供帳戶歷經偵審程序，竟仍輕率提供其所申辦之
    本案華南商銀帳戶提款卡及密碼來幫助他人為詐欺、洗錢之
    犯行，其行為足以助長詐騙者之惡行，而破壞人與人之間之
    信賴關係，實際上亦已使告訴人受詐騙並受有損害，又未與
    告訴人和解、賠償告訴人所受之損害，且犯後矢口否認犯行
    ，未因前案獲取教訓等情，均實不可取，惟考量被告本案並
    未實際參與詐欺取財犯行，家中有父母、妹妹，父親因病領
    有身心障礙手冊，與家人感情尚屬融洽，高職肄業之智識程
    度，以工為業等一切情狀，量處如主文所示之刑，併諭知罰
    金如易服勞役之折算標準。
　㈣末按洗錢防制法第18條第1項前段固規定「犯第14條之罪，其
    所移轉、變更、掩飾、隱匿、收受、取得、持有、使用之財
    物或財產上利益，沒收之」，其無「不問屬於犯罪行為人與
    否」之要件（絕對義務沒收），當以屬於（按指實際管領）
    犯罪行為人者為限，始應（相對義務）沒收。茲告訴人所匯
    入遭被告掩飾暨隱匿之受騙款項，業於匯款當日即均遭詐欺
    集團成員分次提領完畢，查無屬於被告之財物或犯罪所得，
    自無從依上開規定或刑法第38條之1第1項規定宣告沒收。至
    被告供洗錢所用之華南商銀帳戶提款卡，因案發後已成警示
    帳戶，難再危害社會而無保安之必要，爰裁量不宣告沒收。
據上論斷，應依刑事訴訟法第299條第1項前段，洗錢防制法第2
條第2款、第14條第1項，刑法第11條前段、第30條第1項前段、
第2項、第339條第1項、第55條、第42條第3項前段，刑法施行法
第1條之1第1項，判決如主文。
本案經檢察官甲○○提起公訴，檢察官林豐正到庭執行職務。 
中　　華　　民　　國　　110 　年　　4 　　月　 　7　　日
                  刑事第三庭  審判長法  官  吳基華
　　　　　　　　　
　　　　　　　　　　　              法  官  張恂嘉
　　　　　　　　　　　　　　　　　　
　　　　　　　　　　　              法  官  陳碧玉
以上正本證明與原本無異。
如不服本判決應於收受判決後 20 日內向本院提出上訴書狀，並
應敘述具體理由；其未敘述上訴理由者，應於上訴期間屆滿後
20 日內向本院補提理由書（均須按他造當事人之人數附繕本）
。「切勿逕送上級法院」。
告訴人或被害人對於判決如有不服，具備理由請求檢察官上訴者
，其上訴期間之計算，係以檢察官收受判決正本日期為準。
                                    書記官  許馨月    
中　　華　　民　　國　　110 　年　　4 　　月　　9 　　日
附錄本案論罪科刑法條全文：
中華民國刑法第339條
意圖為自己或第三人不法之所有，以詐術使人將本人或第三人之
物交付者，處五年以下有期徒刑、拘役或科或併科五十萬元以下
罰金。
以前項方法得財產上不法之利益或使第三人得之者，亦同。
前二項之未遂犯罰之。
洗錢防制法第14條
有第二條各款所列洗錢行為者，處七年以下有期徒刑，併科新臺
幣五百萬元以下罰金。
前項之未遂犯罰之。
前二項情形，不得科以超過其特定犯罪所定最重本刑之刑。